臺灣基隆地方法院民事判決
108年度重訴字第28號
原      告  黃敬唐  
被      告  總禾興業有限公司

法定代理人  余國煜  

被      告  莊碧梧  
共      同
訴訟代理人  羅子武律師
            陳冠甫律師
上列當事人間給付報酬等事件，本院於民國109年10月12日言詞
辯論終結，判決如下：
    主  文
被告總禾興業有限公司應給付原告新臺幣肆拾陸萬壹仟參佰捌拾
元及自民國一百零八年六月四日起至清償日止，按年息百分之五
計算之利息。
原告其餘之訴駁回。
訴訟費用由被告負擔百分之六，餘由原告負擔。
本判決原告勝訴部分得假執行，但被告如以新臺幣肆拾陸萬壹仟
參佰捌拾元為原告預供擔保，得免為假執行。
原告其餘假執行之聲請駁回。
    事實及理由
壹、程序部分
    按訴狀送達後，原告不得將原訴變更或追加他訴，但請求之
    基礎事實同一、擴張或減縮應受判決事項之聲明、不甚礙被
    告之防禦及訴訟之終結者，不在此限，民事訴訟法第255條
    第1項第2、3、7款定有明文。本件原告起訴時，其訴之聲明
    為：㈠先位聲明：⒈被告總禾興業有限公司(下稱被告總禾公
    司)應給付原告新臺幣(下同)7,049,213元及自起訴狀繕本送
    達翌日起至清償日止，按年息百分之5計算之利息。⒉確認被
    告總禾公司與被告丙○○分別於民國107年3月15日及107年6月
    20日所為之債權讓與行為均無效。⒊訴訟費用由被告負擔。⒋
    第一項請求，原告願供擔保請准宣告假執行。㈡備位聲明：⒈
    被告總禾公司應給付原告7,049,213元及自起訴狀繕本送達
    翌日起至清償日止，按年息百分之5計算之利息。⒉被告總禾
    公司及被告丙○○分別於107年3月15日及107年6月20日所為之
    債權讓與行為均應予撤銷。⒊訴訟費用由被告負擔。⒋第一項
    請求，原告願供擔保請准宣告假執行。嗣於本院108年11月1
    3日言詞辯論期日以民事準備㈡狀變更聲明，就其先位聲明及
    備位聲明第⒈項對於被告總禾公司之請求變更為：被告總禾
    公司應給付原告7,184,593元及自108年6月4日起至清償日止
    ，按年息百分之5計算之利息。原告上開訴之變更，請求之
    基礎事實同一，屬擴張受判決事項之聲明，且不甚礙被告之
    防禦及訴訟之終結，揆諸首開規定，應予准許。又原告先位
    聲明及備位聲明之第⒈項，實為對於被告總禾公司之同一請
    求，此部分之請求實際上並無先、備位之關係，附此指明。
貳、實體部分
一、原告主張：
  ㈠原告請求被告總禾公司給付7,184,593元及利息之部分（先位
    聲明及備位聲明第⒈項部分）：
　⒈原告為執業律師，被告總禾公司與訴外人文百昌有限公司(下
    稱文百昌公司)、總禾建材行因與訴外人石地實業股份有限
    公司(下稱石地公司)有貨款紛爭，因裁判費金額龐大，被告
    總禾公司、文百昌公司、總禾建材行無力負擔，且因過往訴
    訟敗訴之不利因素，而主動以「支付律師後酬但需由律師代
    墊裁判費等訴訟上相關必要支出」之約定條件，而於101年1
    2月13日與原告簽訂訴訟委任契約（下稱系爭訴訟委任契約
    ）。嗣原告代理被告總禾公司及文百昌公司，訴請石地公司
    給付貨款，經臺灣士林地方法院以103年度重訴字第83號受
    理後（下稱系爭前案），於104年10月19日判決被告總禾公
    司及文百昌公司敗訴。原告無意上訴，但被告總禾公司與文
    百昌公司為促成原告繼續同意代墊後續之高額裁判費用等訴
    訟費用，遂於104年11月23日與原告簽訂增補契約書（下稱
    系爭增補契約，與系爭訴訟委任契約合稱系爭契約），將系
    爭訴訟委任契約其中第三、㈠、㈡條部分，重新調整而約定系
    爭前案如獲勝訴判決確定，總禾公司、總禾建材行、文百昌
    公司因勝訴判決所得之價金或其他利益其中50％應歸原告所
    有。原告遂代墊第二審裁判費用而提起上訴。系爭前案嗣經
    臺灣高等法院於106年7月11日以105年度重上字第90號改判
    被告總禾公司與文百昌公司全部勝訴，並經最高法院以106
    年度台上字第2710號裁定駁回石地公司之上訴而確定。石地
    公司雖提起再審之訴，亦遭駁回。系爭前案判決確定後，被
    告總禾公司與文百昌公司繼續委任原告為代理人，並約定由
    原告代墊執行費而對於石地公司之財產聲請強制執行，經臺
    灣宜蘭地方法院以106年度司執字第20148號強制執行事件受
    理（下稱系爭強制執行事件）。系爭前案被告總禾公司取得
    之勝訴債權金額為13,446,425元及自103年2月28日起至清償
    日止按年息百分之5計算之利息。依此計算，原告就被告總
    禾公司勝訴部分可取得之律師後酬金額為6,723,213元（計
    算式：13,446,425元÷2＝6,723,213元,元以下四捨五入，下
    同，利息部分基於訴訟經濟之考量，原告於本案中暫不請求
    )。且原告因處理委任事務而為被告總禾公司代墊執行費、
    訴訟費用各為110,380元及351,000元，合計461,380元，原
    告自得依委任之法律關係、系爭契約之約定及民法第546條
    第1項之規定，請求被告總禾公司給付律師報酬及償還墊付
    之費用。據此計算，原告得請求之金額合計為7,184,593元(
    計算式：461,380元＋6,723,213元＝7,184,593元)。
　⒉退步言之，縱認原告不得依系爭增補契約而請求律師後酬，
    原告至少得依系爭訴訟委任契約第三、㈠條之約定：「甲方
    如獲全部勝訴判決，甲同意以全部求償金額(共計新台幣59,
    742,471元)其中1500萬元作為律師酬金支付予乙方」為請求
    ，而得請求律師酬金3,376,097元(計算式：1,500萬元×13,4
    46,425元/59,742,471元＝3,376,097元)。
  ㈡原告先位請求確認被告間債權讓與行為無效之部分（先位聲
    明部分第⒉項部分）：
　⒈系爭強制執行事件之強制執行程序，查封石地公司名下之15
    筆土地、地上所屬砂石場相關機器設備、及銀行存款600多
    萬元及訴外人石富建材公司向石地公司承租土地之租金債權
    等。其中銀行存款部分，民事執行處已製作分配表並準備進
    行分配，豈料原告於107年7月2日前往閱卷，始知被告總禾
    公司與文百昌公司竟未經原告之同意，早於107年6月25日具
    狀向臺灣宜蘭地方法院民事執行處表示解除原告之委任，且
    被告總禾公司向該院民事執行處陳報，已於107年3月15日以
    債權轉讓協議書將被告總禾公司對於石地公司之13,446,425
    元及其利息之貨款債權（系爭前案之債權）讓與丙○○，復於
    107年6月20日以債權轉讓補充協議書將系爭前案之訴訟費用
    額及其利息債權、強制執行費用債權等債權讓與被告丙○○。
　⒉被告總禾公司之實際負責人為余貴秋，被告丙○○為余貴秋之
    配偶，亦為登記負責人乙○○之母親。被告總禾公司與文百昌
    公司前揭所為均係故意隱瞞原告之情形下而為之，顯係不願
    依約給付律師酬金而故意違約。且被告間107年3月15日債權
    轉讓協議書之記載，係以債權讓與作為被告總禾公司清償積
    欠被告丙○○因遭拍賣不動產獲償1,956,789元及1,810,000元
    及以1,600萬元代為清償被告總禾公司積欠合迪公司之債務(
    上述3筆合計19,766,789元)，惟107年3月15日債權轉讓協議
    書所記載之內容，原告俱否認之。且系爭強制執行事件就銀
    行存款600萬元之部分可先為分配，原告曾與被告之代理人
    余貴秋聯繫，提議將分配之款項統一匯入被告丙○○帳戶，並
    將被告丙○○之銀行存摺簿及印鑑章均交由原告保管，是被告
    總禾公司將系爭債權轉讓予被告丙○○，實際上係余貴秋與原
    告共同討論決定之處理方式，並獲得文百昌公司之同意，目
    的在於便於交由原告統一管理款項分配等事宜，並非因被告
    間有何債權債務抵償。可證被告間分別於107年3月15日及10
    7年6月20日先後所謂債權轉讓行為均為通謀虛偽意思表示，
    依法應屬無效。
  ㈢原告備位請求撤銷被告間債權讓與行為之部分（備位聲明第⒉
    項部分）：
　⒈縱認被告間債權讓與行為係真正，惟被告間債權讓與係無償
    行為。被告雖提出和解協議書，主張被告丙○○有替被告總禾
    公司清償債務云云，然系爭和解協議書係由訴外人余貴秋與
    合迪公司簽訂。縱認被告丙○○名下不動產係替被告總禾公司
    清償債務而遭拍賣，然上開不動產之拍賣價格分別為1,956,
    789元、1,810,000元，合計僅為3,766,789元，與被告間上
    揭讓與債權之金額相差懸殊，亦不足認定二者間具有相當之
    對價關係。被告丙○○為總禾建材行之法定代理人，並有與原
    告共同簽訂系爭契約(由其配偶余貴秋代理)，故被告丙○○及
    被告總禾公司與原告間有依系爭契約應給付律師後酬及代墊
    費用之約定，當應均知之甚詳。被告總禾公司早已停業，並
    無資產足以給付原告律師報酬及代墊款項，是被告於107年3
    月15日及107年6月20日所為之債權讓與行為，顯係故為脫產
    而為不利益其財產之詐害債權行為。原告爰依民法第244條
    第1項之規定，請求撤銷被告2人間上開2次詐害債權行為。
    並以起訴狀繕本送達為撤銷之意思表示通知。
  ⒉退步言之，縱認被告間2次債權讓與行為係屬有償行為，惟因
    被告總禾公司現停業中，並無資產足以給付原告上開委任報
    酬及代墊款項。被告丙○○為被告總禾公司登記負責人乙○○之
    母親，為至親關係，且總禾建材行有與被告總禾公司共同與
    原告簽訂系爭契約，被告總禾公司負債累累，被告總禾公司
    將上開債權有償讓與被告丙○○，損害原告之權利，且當為被
    告丙○○所知悉，原告自得依民法第244條第2項規定請求撤銷
    。並以起訴狀繕本作為撤銷上開2次債權讓與行為之意思表
    示之送達。
  ㈣聲明：
　⒈先位聲明：
　⑴被告總禾公司應給付原告7,184,593元及自108年6月4日起至
    清償日止，按年息百分之5計算之利息。
　⑵確認被告總禾公司與被告丙○○分別於107年3月15日及107年6
    月20日所為之債權讓與行為均無效。
　⑶訴訟費用由被告負擔。
　⑷第一項請求，原告願供擔保請准宣告假執行。
　⒉備位聲明：
　⑴被告總禾公司應給付原告7,184,593元及自108年6月4日起至
    清償日止，按年息百分之5計算之利息。
　⑵被告總禾公司及被告丙○○分別於107年3月15日及107年6月20
    日所為之債權讓與行為均應予撤銷。
　⑶訴訟費用由被告負擔。
　⑷第一項請求，原告願供擔保請准宣告假執行。　
二、被告抗辯略以：
  ㈠原告提出之系爭增補契約，被告否認真正。被告總禾公司所
    持有之系爭增補契約，並未蓋用「總禾興業有限公司」及「
    文百昌有限公司」之大小章，被告亦否認有授權原告蓋用被
    告總禾興業公司大小章，原告自不得援引無效之系爭增補契
    約為主張。且系爭增補契約僅係雙方於104年11月23日討論
    要提起二審上訴以及石地公司和解事宜時所簽署，僅充作被
    告總禾公司授權原告與訴外人石地公司進行和解之文件。且
    僅屬預約，原告以系爭增補契約作為本件請求之依據，為無
    理由。
  ㈡系爭增補契約縱使成立，係以訴訟勝訴金額之一定比例作為
    律師酬金，違反修正前律師法第34條規定，而違背善良風俗
    ，依民法第72條，應屬無效。
  ㈢系爭訴訟委任契約及系爭增補契約皆未記載原告得向被告總
    禾公司請求執行費、訴訟費用。另就系爭訴訟委任契約第三
    、㈠、㈢條內容觀之，倘被告總禾公司未獲償任何金額，則案
    件之全部訴訟費用、假扣押或假處分之擔保金、提存費、律
    師費及其他訴訟上之必要支出，均由原告自行吸收，不得另
    向被告總禾公司要求償還，因此，關於案件之執行費、訴訟
    費用，皆應已包括在系爭訴訟委任契約第三、㈠條之律師酬
    金範圍內，原告不得請求償還。再者，民法第546條委任人
    之請求權，並非強制規定，因此，原告依委任關係請求裁判
    費用，即無理由。
　㈣依系爭訴訟委任契約第三、㈢條，及原告與總禾公司約定應立
    即進行假扣押，原告未聲請假扣押及提出假扣押擔保金以保
    障被告之訴訟利益，自屬違約。因被告總禾公司難以證明損
    害金額多少，故援引民事訴訟法第222條第2項規定，請鈞院
    審酌一切情況，定其賠償數額，被告總禾公司並以此數額，
    對原告主張抵銷。
  ㈤原告已於系爭強制執行事件中，領得第三人石富建材有限公
    司，依民事執行處所核發之移轉命令，應給付予石地公司之
    租金支票（下稱系爭支票，面額共計712,800元），原告未
    交付系爭支票予被告總禾公司及被告丙○○，系爭支票最後1
    張兌現期日為107年12月15日，是系爭支票已罹於票據法第2
    2條第1項後段規定之1年時效。係因可歸責於原告，致生系
    爭支票之金額，因移轉命令而完成債務清償之效果，但被告
    卻損失系爭支票之金額，原告應負民法第184條1項前段之侵
    權行為責任，而對被告負有系爭支票金額712,800元（被告
    民事辯論意旨狀第13頁記載1,927,200元，應屬誤載）之賠
    償責任，被告總禾公司就上開金額主張抵銷。
  ㈥原告主張被告間於107年3月15日所簽訂之債權轉讓協議書及1
    07年6月20日所簽訂之債權轉讓補充協議書，係通謀虛偽意
    思表示，惟未盡舉證之責。被告總禾公司並非無償將對石地
    公司之債權轉讓予被告丙○○，其緣由已於107年3月15日之債
    權轉讓協議書內容中載述詳實；再者，被告丙○○亦否認知悉
    原告與總禾公司間之訴訟委任契約之事宜，因此，原告主張
    上開債權讓與為通謀虛偽意思表示，或依民法第244條第1項
    、第2項之規定，請求撤銷，均無理由。
　㈦聲明：
　⒈原告先位、備位之訴均駁回。
  ⒉訴訟費用由原告負擔。
  ⒊如受不利益判決，被告總禾公司願供擔保請准免假執行宣告
    。
三、下列事項，為兩造所無爭執，且有原告提出系爭訴訟委任契
    約、系爭增補契約、系爭前案歷審判決書（部分為節本影本
    ）、最高法院民事裁定確定證明書等件影本為證（本院卷第
    33、37至52、91至109頁），且為被告所無爭執，堪信為真
    ：
  ㈠原告與被告總禾公司、文百昌公司、總禾建材行於101年12月
    13日簽訂系爭訴訟委任契約。系爭訴訟委任契約第三條約定
    ：「三、律師酬金約定如下：㈠甲方（總禾公司總禾建材行
    、文百昌公司）如獲全部勝訴判決，甲方同意以全部求償金
    額（共計新台幣59,742,471元）其中1500萬元作為律師酬金
    支付乙方（原告）。㈡若甲方係因和解或其他原因而有獲取
    部分價金返還，甲方願以實際取得價金「25％」予受任人作
    為律師酬金。㈢若甲方未獲任何金額，上述案件之全部訴訟
    費用、假扣押或假處分之擔保金、提存費、律師費用及其他
    訴訟上之必要支出，均由乙方自行吸收，不得另向甲方要求
    償還。」。
  ㈡嗣由原告擔任被告總禾公司及文百昌公司之訴訟代理人，對
    於石地公司提起系爭前案訴訟。系爭前案訴訟第一審判決後
    ，原告與余貴秋、文百昌公司負責人伍美琴於基隆市七堵區
    見面洽談，而由余貴秋、伍美琴及原告簽名於系爭增補契約
    書，系爭增補契約書約定：「茲就甲、乙雙方於民國101年1
    2月13日所簽訂訴訟委任契約，雙方均本於自由意而共同再
    簽訂此增補契約書，增補約定如下：一、緣於甲方與債務人
    石地公司實業股份有限公司（下稱石地公司）間繫屬於台灣
    士林地方法院103年度重訴字第83號請求給付貨款案件，第
    一審判決甲方敗訴，若欲再繼續上訴，因該案件之訴訟標的
    金額高達4900多萬元，未來所需可能負擔之第二審、第三審
    之裁判費用，每一審級需各新台幣（下同）70萬元，因乙方
    已支付第一審裁判費約45萬元，且甲方均無力負擔任何訴訟
    費用，故考量乙方所需支付之裁判費用金額十分龐大，甲、
    乙雙方均同意將「訴訟委任契約」其中第三㈠、㈡點部分，重
    新調整並約定如下：『㈠日後上開台灣士林地方法院103年度
    重訴字第83號請求給付貨款案件，甲方如獲勝訴判決確定，
    甲方因勝訴判決所得之價金或其他利益（含本金及利息等均
    包含在內），其中50％應歸乙方所有。』、『㈡若甲方係因和解
    或其他原因而有獲取價金或其他利益，甲方願以實際取得之
    價金或利益，其中30％應歸乙方所有。』、二、除前述二項增
    補條款取代原訂條約之外，訴訟委任契約之其餘條款內容均
    仍維持不變」。
　㈢余貴秋係有權代理被告總禾公司於系爭增補契約上簽名（惟
    爭執其簽名並非同意系爭增補契約之意思，見本院卷第293
    、294頁）。
　㈣系爭前案，被告總禾公司全部勝訴確定，石地公司應給付被
    告總禾公司13,446,425元及自103年2月28日起至清償日止，
    按年息百分之5計算之利息。
四、原告主張得依委任之法律關係及系爭契約之約定、民法第54
    6條規定，請求被告總禾公司給付律師報酬及償還訴訟費用
    及執行費等情，為被告總禾公司所否認，並以上開情詞置辯
    ，茲分述如下：
　㈠原告主張余貴秋係有權代理被告總禾公司於系爭增補契約簽
    名，為被告所無爭執，惟辯稱：余貴秋簽名並沒有同意系爭
    增補契約內容之意思等語（本院卷第293、294頁）。經查，
    證人甲○○於本院證稱：104年11月23日原告與余貴秋等人商
    談時伊在場，原告希望用和解，現場就講到原告說要用1000
    萬元去與林宇文律師和解的事情，談10到15分鐘，要離開的
    時候，原告拿出1份文件要他們簽，說簽完才可以去談和解
    ，余貴秋與伍美琴簽完就離開了。當場文件伊沒有看。（請
    訊問證人本院卷第91頁的文件內容，在談的當時有無拿出來
    溝通過？）沒有談到這些事等語（本院卷第369、370頁）。
    惟查，觀之系爭增補契約所記載之內容，僅屬變更系爭訴訟
    委任契約第三、㈠、㈡條關於律師報酬計付方式之約定，其內
    容明確，並無混淆、誤認之虞。被告辯稱：余貴秋於系爭增
    補契約簽名，並非同意系爭增補契約內容之意思云云，已非
    可取。且觀之系爭訴訟委任契約第二條約定：「乙方為上述
    訴訟案件之訴訟代理人，迄至訴訟案件全部終局確定時止，
    並有權代表甲方對外為一切訴訟、洽談和解、受領價金等代
    理權限…」等語，是原告無須另得和解之授權。而系爭增補
    契約亦無任何關於授權以特定條件洽談和解之文字記載。是
    被告所辯：簽署系爭增補契約，係為供原告洽談和解之目的
    所為云云，及證人甲○○證稱：原告拿出1份文件要他們簽，
    說簽完才可以去談和解云云，均難以輕信。從而，被告辯稱
    ：原告與被告總禾公司就系爭增補契約之內容並未達成合意
    ，系爭增補契約不成立等情，難以採認。
  ㈡次按法律行為，有背於公共秩序或善良風俗者，無效。民法
    第72條定有明文。民法第72條所謂法律行為有背於公共秩序
    或善良風俗者無效，乃指法律行為本身違反國家社會一般利
    益及道德觀念而言。最高法院88年度台上字第1356號裁判意
    旨參照。次按律師以保障人權、實現社會正義及促進民主法
    治為使命。律師應基於前項使命，本於自律自治之精神，誠
    正信實執行職務，維護社會公義及改善法律制度。律師不得
    受讓當事人間係爭之權利。109年1月15日修正前律師法（下
    稱修正前律師法）第1條、第34條定有明文。又訴訟權係人
    民在司法上之受益權，旨在確保人民有依法定程序提起訴訟
    及受公平審判之權益，不容他人從中牟取利益。故對涉訟之
    人，提供證據資料或允諾負擔費用，而與之約定應於勝訴後
    給予訟爭標的物之一部分或其價額之若干比例，即與公序良
    俗有違，依民法第72條規定，應屬無效。最高法院95年度台
    上字第2928號判決意旨可參。是修正前律師法已經明文禁止
    律師受讓當事人間之系爭之權利，如律師違反該規定而與當
    事人約定以勝訴後應給予標的權利之一部作為報酬，即與國
    家社會之一般利益及道德觀念之公序良俗有違，依民法第72
    條規定，應屬無效。經查：
  ⒈原告雖主張系爭增補契約僅係約定以被告總禾公司於系爭前
    案勝訴判決所獲取價金之一定比例作為「律師後酬之計算方
    式」，系爭增補契約僅係調整酬金計算之比例，而非變更其
    性質云云。惟按解釋契約，應探求當事人立約時之真意，而
    探求當事人之真意，本應通觀契約全文，並斟酌訂立契約當
    時及過去之事實暨交易上之習慣，依誠信原則，從契約之主
    要目的及經濟價值等作全般之觀察（最高法院79年度台上字
    第1778號判決意旨參照）。經查，依系爭增補契約第一、㈠
    條之文義，係被告總禾公司於系爭前案訴訟獲得勝訴判決確
    定時，因勝訴判決「所得之價金或其他利益其中50％」應「
    歸」原告「所有」，可知系爭增補契約，係約定被告總禾公
    司於系爭前案勝訴確定時，勝訴判決所得價金或其他利益，
    其中半數歸屬於原告，即由原告受讓權利之意。並參諸系爭
    增補契約第一條之記載，被告總禾公司及文百昌公司於簽訂
    系爭增補契約時，尚且無力負擔後續每審級所需約70萬元之
    訴訟費用，相關之訴訟費用更係由原告允諾代墊，並於敗訴
    時由原告自行吸收，顯見被告總禾公司在尚未取得系爭前案
    勝訴確定判決所得之價金或利益前，並無給付約定達千萬元
    以上律師報酬之可能，此情亦為原告所明知，益徵兩造間之
    真意，應係約定被告總禾公司取得系爭前案勝訴判決後，將
    勝訴判決所取得之價金或其他利益之一半讓與原告，歸由原
    告取得，始符其真意。此參以系爭訴訟委任契約第三、㈠條
    原僅約定：「甲方如獲勝訴判決，甲方同意以全部求償金額
    （共計新台幣59,742,471元）其中1500萬元作為律師酬金『
    支付』予乙方」，嗣經系爭增補契約第一、㈠條取代為：「甲
    方因勝訴判決『所得』之價金或其他利益（含本金及利息等均
    包括在內），其中50％應『歸』乙方『所有』」，可知原告與被
    告總禾公司以系爭增補契約提高原告律師報酬之同時，因預
    見被告總禾公司無資力支付律師酬金，而將被告總禾公司於
    系爭前案勝訴本應現實「支付」原告之律師酬金1500萬元，
    改由原告「取得」被告總禾公司因勝訴判決所得之金錢或利
    益之一半權利。原告主張系爭增補契約第一、㈠條之約定，
    僅是以被告總禾公司獲取價金及其他利益之比例，作為計算
    律師後酬之方式，並非就系爭前案訟爭標的權利之讓與約定
    云云，並非可採。
  ⒉原告雖主張：依律師倫理規範第35條第2項規定「律師不得就
    家事、刑事案件或少年事件之結果約定後酬。」之反面解釋
    ，非屬上開3類案件即無禁止受取後酬。且律師倫理規範第3
    6條第1項規定：「律師不得就其所經辦案件之標的獲取財產
    利益，但依法就受任之報酬及費用行使留置權，或依本規範
    收取後酬者，不在此限。」，是原告與被告總禾公司所為收
    取後酬之約定，為律師倫理規範第36條第1項但書所肯認云
    云。經查，律師倫理規範第35條第2項係關於該條所列3類案
    件「禁止約定後酬」之規定，與「禁止律師受讓當事人系爭
    權利」之規範情形不同。而律師倫理規範第36條第1項但書
    之規定則以「依本規範收取後酬時」不受該條項前段「不得
    就所經辦案件標的獲取財產利益」之限制，此亦與律師與當
    事人約定以受讓系爭權利作為後酬之情形，並非相同。原告
    此部分主張，難以採認。
  ⒊綜上，系爭增補契約第一、㈠條由原告（即律師）受讓被告總
    禾公司與石地公司間（即當事人間）系爭前案訟爭標的（即
    價金及其他利益）權利之約定，違反修正前律師法第34條禁
    止律師受讓當事人間訟爭權利之規定，揆諸前揭說明，自與
    公序良俗有違，依民法第72條規定，應屬無效。從而，原告
    依系爭增補契約第一、㈠條約定，請求被告總禾公司給付律
    師報酬，即屬無據。　　
  ㈢原告主張，原告縱使無從依系爭增補契約為主張，至少可依
    系爭訴訟委任契約第三、㈠條之約定請求律師報酬等情。惟
    查，原告與被告總禾公司間，以系爭增補契約之約定，取代
    系爭訴訟委任契約第三、㈠、㈡條之報酬計付約定，業如前述
    。當事人既已合意變更契約內容，捨棄不採系爭訴訟委任契
    約第三、㈠、㈡條之報酬計付方式，則系爭訴訟委任契約第三
    、㈠、㈡條即已不構成契約內容之一部。縱使系爭增補契約之
    律師報酬約定因違反公序良俗而無效，亦非謂原告仍得依系
    爭訴訟委任契約第三、㈠條之約定而為請求。是原告此項主
    張亦無可取。
　㈣原告請求償還訴訟費用及執行費部分：
　⒈按受任人因處理委任事務，支出之必要費用，委任人應償還
    之，並付自支出時起之利息，民法第546條第1項定有明文。
　  經查，提起訴訟應預納裁判費，聲請強制執行亦應預納執行
    費。是系爭前案訴訟之訴訟費用及執行費用乃被告提起系爭
    前案訴訟及聲請強制執行之必要支出，堪予認定。原告依民
    法第546條第1項規定請求返還，自屬有據。
　⒉被告雖辯稱：依系爭訴訟委任契約第三、㈠、㈢條內容以觀，
    訴訟費用及執行費均包括在律師酬金範圍內，原告不得請求
    被告總禾公司給付云云。並以證人甲○○於本院證稱：「（訴
    訟費及裁判費剛才法官問你如果贏了還要從中拿回去，是否
    包括在報酬中？還是報酬以外再加拿回去？）都包括在百分
    比報酬裡面」等語，為其依據。惟查，系爭委任契約第三、
    ㈢條約定：「若甲方（即被告、總禾建材行及文百昌公司）
    未獲償任何金額，上述案件之全部訴訟費用、假扣押或假處
    分之擔保金、提存費、律師費用及其他訴訟上之必要支出，
    均由乙方（即原告）自行吸收，不得另向甲方要求償還」，
    可知原告與被告總禾公司已約定系爭前案之訴訟費用應由原
    告先為墊付，僅在特定情況即被告總禾公司「未」因系爭前
    案訴訟而獲償任何款項時，始無須償還原告所代墊之必要支
    出。證人甲○○雖證述裁判費、執行費均由原告支付，由判決
    確定的錢按比例拿回去，包含在百分比之律師報酬裡面等情
    ，然倘原告僅得請求律師報酬，無論系爭前案訴訟之勝敗、
    被告總禾公司獲償與否，訴訟費用及執行費用均不得向被告
    總禾公司請求償還，則於簽訂系爭訴訟委任契約及系爭增補
    契約時，直接約明該等費用均由原告負擔即可，殊無另於第
    三、㈢條特別載明被告總禾公司在特定情形下無須負擔訴訟
    相關費用之必要，證人甲○○此部分之證言難以採認。
  ⒊而被告總禾公司於系爭前案勝訴確定，且被告總禾公司復未
    舉證證明有系爭訴訟委任契約第三、㈢條所定訴訟費用等應
    由原告自行吸收之情形，原告即得依民法第546條第1項規定
    ，請求被告總禾公司償還所代墊之系爭前案之訴訟費用及執
    行費用。而原告主張被告總禾公司於系爭前案之執行費為11
    0,380元，訴訟費用為351,000元（合計461,380元）等情，
    業據提出107年5月25日106年度司執字第20148號分配表為證
    ，且為被告所不爭執（本院卷第303、372頁），是原告請求
    被告總禾公司給付此部分費用461,380元，即屬有據。
  ㈤被告總禾公司主張：原告與被告總禾公司約定應進行假扣押
    ，惟原告未聲請假扣押並提出假扣押擔保金，自屬違約，被
    告總禾公司受有損害，惟難以證明損害金額，故請依民事訴
    訟法第222條第2項定其賠償數額，並以此數額主張抵銷云云
    。經查，證人甲○○雖於本院證稱：當初有講到假扣押的部分
    ，原告要提供錢去做假扣押，預防勝訴拿不到錢。原告那時
    說馬上要去做假扣押等語（本院卷第371、372頁）。而原告
    對於系爭前案訴訟並未聲請假扣押等情，並無爭執。惟查，
    縱使原告向被告總禾公司表示將要對石地公司聲請假扣押而
    未為聲請，惟被告總禾公司並未具體敘明並舉證證明因系爭
    前案未聲請假扣押而致被告總禾公司受損害。被告總禾公司
    既未能證明受損害，被告總禾公司主張對於原告有債務不履
    行之損害賠償請求權，即難採認，被告總禾公司此部分抵銷
    抗辯，即無可採。
  ㈥被告總禾公司復以：原告已於系爭強制執行事件中，領得第
    三人石富建材有限公司依移轉命令應給付予石地公司租金而
    簽發之系爭支票，面額共計712,800元，系爭支票均已罹於1
    年時效，系爭支票金額已因移轉命令而完成債務清償之效果
    ，但被告總禾公司卻損失系爭支票之金額，原告就此應依民
    法第184條1項前段對負損害賠償責任，而主張抵銷云云。
　　經查，被告總禾公司既主張已將對於石地公司之貨款債權讓
    與被告丙○○，卻又主張自己為此項損害賠償請求權之債權人
    ，已有矛盾。且時效完成後，債務人得拒絕給付，是消滅時
    效完成之效力，不過發生拒絕給付之抗辯權，並非使請求權
    當然消滅。而被告總禾公司並未舉證證明系爭支票之票據債
    務人已經行使時效抗辯權，況依民法第320 條規定，因清償
    債務而對於債權人負擔新債務者，除當事人另有意思表示外
    ，若新債務不履行時，其舊債務仍不消滅。則系爭支票之票
    據債權縱使罹於時效，非謂其原因關係之租金債權即當然不
    能請求而致債權人受有損害，綜上，被告總禾公司此項抵銷
    之主張，亦無可取。
　㈦綜上，原告依委任之法律關係及系爭契約、民法第546條規定
    所為之此部分請求，於請求償還訴訟費用及執行費用合計46
    1,380元之範圍內為可採，逾此範圍之請求，則無理由。
五、原告主張被告間107年3月15日、107年6月20日債權讓與行為
    係通謀虛偽意思表示等情，為被告所否認，茲分述如下：
  ㈠按第三人主張表意人與相對人通謀而為虛偽意思表示者，該
    第三人應就其所主張有利於己之此項積極事實負舉證之責。
    又民事訴訟如係由原告主張權利者，應先由原告負舉證之責
    ，若原告先不能舉證，以證實自己主張之事實為真實，則被
    告就其抗辯之事實即令不能舉證，或其所舉證據尚有疵累，
    亦應駁回原告之請求。最高法院100年度台上字第415號民事
    判決意旨參照。原告主張被告間上揭2次債權讓與行為係通
    謀虛偽意思表示等情，為被告所否認。經查：被告間107年3
    月15日債權轉讓協議書（下稱系爭債權轉讓協議書）記載：
    「緣乙方（被告丙○○）就甲方（被告總禾公司）遭合迪股份
    有限公司主張借款債權，而合迪股份有限公司將乙方所有不
    動產，計有門牌號碼：桃園市○鎮市○○路○○○○○○○地○○○○號：
    臺灣桃園地院100年度司執助字第1062號）及基隆市○○區○○
    段○地號土地等，依法透過法院拍賣，分別拍賣獲償新臺幣1
    ,956,789元及新臺幣1,810,000元，且為就清償甲方對合迪
    股份有限公司之債務，乙方委由配偶余貴秋出面處理，並以
    新臺幣壹仟陸佰萬元整清償甲方對合迪股份有限公司之全部
    債務，並獲有合迪股份有限公司所開立之債務清償證明書可
    證。為就上情，甲方於簽訂此協議書時，對石地實業股份有
    限公司（下稱丙方）擁有新臺幣13,446,425元及其利息之貨
    款債權（上開債權有臺灣高等法院105年度重上字第90號民
    事判決可稽），甲方同意將上開全部債權轉讓予乙方，並作
    為對乙方債務之清償。」、「乙方承諾，不論日後對丙方實
    際求償金額多少，均不得再向甲方請求任何款項；甲方應將
    對合迪股份有限公司之相關文件資料，均交付乙方，且就甲
    方對丙方間之求償相關資料及行為，亦應交付及配合辦理，
    不得短缺或拒絕」等語（本院卷第135頁）。107年6月20日
    債權轉讓補充協議書（下稱系爭債權轉讓補充協議書）記載
    ：「乙方（被告丙○○）曾於107年3月15日簽訂債權轉讓協議
    書，惟雙方為就該債權轉讓等…，訂立補充協議書，並約定
    條款如后，願共遵守：原甲方將對石地實業股份有限公司（
    下稱丙方）擁有新臺幣13,446,425元及其利息之貨款債權…
    全部債權轉讓予乙方外，經甲（被告總禾公司）、乙雙方細
    算，上開款項尚恐不足清償甲方積欠乙方之債務，為此，甲
    方同意，對於丙方之訴訟費用額債權計新臺幣351,000元及
    其利息債權（上開債權有臺灣士林地方法院107年度司聲字
    第41號裁定可稽），以及刻正由臺灣宜蘭地方法院執行處執
    行之強制執行費用債權及一切金錢債權（案號：臺灣宜蘭地
    方法院106年度司執字第20148號），均轉讓予乙方」等語（
    本院卷第149頁）。由其內容以觀，係因被告總禾公司積欠
    合迪股份有限公司（下稱合迪公司）之債務，被告丙○○之不
    動產遭強制執行拍賣清償1,956,789元、1,810,000元，及被
    告丙○○代被告總禾公司清償等事由，被告總禾公司為清償被
    告丙○○，而為上揭2次債權讓與。被告另以：被告丙○○之不
    動產遭拍賣，而其剩餘債務，則由被告丙○○友人蘇玉慧先代
    為清償而簽立合作協議書等情，並據提出合迪公司寄發予被
    告總禾公司之存證信函、合迪公司出具予余貴秋之105年1月
    3日債務清償證明書（內容略為：余貴秋為總禾公司對於合
    迪公司分期付款買賣業務之連帶保證責任，已依和解而清償
    部分款項，前開契約債務已清償完畢）、分配表（案號：10
    9年司執助字第1062號，內載債務人為丙○○，執行所得金額
    合計1,956,789元，第一順位抵押權人為合迪公司）、分配
    結果彙總表、分配表（案號：101年司執字第23858號，債務
    人為丙○○，執行所得金額為1,810,000元、第一順位抵押權
    人為合迪公司）、104年4月18日合作協議書（蘇玉慧與丙○○
    簽訂，內容略為：由蘇玉慧代丙○○清償債務，債務包含合迪
    公司之清償，丙○○就協議書所載土地出售後，扣除代償本金
    後之淨所得百分之30給蘇玉慧作為報酬）、余貴秋與合迪公
    司簽訂之104年4月20日和解協議書、同意書、土地建築改良
    物抵押權設定契約書（合迪公司為權利人，被告丙○○為義務
    人兼連帶債務人，被告總禾公司為連帶債務人）（本院卷第
    491至518頁），依上事證，被告辯稱：因被告丙○○為被告總
    禾公司向合迪公司清償，被告總禾公司積欠被告丙○○債務等
    情，已非無據。
  ㈡原告雖以，被告總禾公司將系爭債權讓與給被告丙○○，係原
    告與余貴秋討論後採行之方式，目的是便於原告統一管理強
    制執行款項分配事宜等情，為其論據，並提出原告與余貴秋
    之LINE對話紀錄為證（本院卷第319至335頁），惟原告既主
    張被告總禾公司係依與原告討論之結果而將債權讓與被告丙○○，且依原告提出之LINE對話記錄，縱使原告有提及「統一
    匯入同一帳戶，我比較好管理」、「這樣統一方便匯款處理
    」等語，惟此仍無法逕行推認被告彼此間別無其他債權債務
    關係，是以，原告據此主張被告間所為上揭2次債權讓與為
    通謀虛偽意思表示，難以採認。
  ㈢此外，原告復未提出其他確切證據證明被告間所為上揭2次債
    權讓與，係通謀虛偽意思表示，原告此項主張自無可採。
六、原告主張被告間上開2次債權讓與行為係無償行為，而依民
    法第244條第1項規定請求撤銷，及主張縱屬有償行為亦有害
    及債權，而依民法第244條第2項規定請求撤銷等情，按「債
    務人所為之無償行為，有害及債權者，債權人得聲請法院撤
    銷之。」、「債務人所為之有償行為，於行為時明知有損害
    於債權人之權利者，以受益人於受益時亦知其情事者為限，
    債權人得聲請法院撤銷之。」，民法第244條第1、2項定有
    明文。經查：
  ㈠被告辯稱：被告總禾公司因被告丙○○對於合迪公司之清償，
    因而積欠被告丙○○債務等情，並非無據，業如前述。原告雖
    主張，被告提出之和解協議書（本院卷第511頁）係余貴秋
    與合迪公司簽立，且金額僅900萬元等情。然縱使該和解協
    議書所載之清償不認為係被告丙○○所為，惟由被告主張丙○○
    之不動產遭強制執行（金額1,956,789元、1,810,000元），
    及被告丙○○與蘇玉慧簽立合作協議書，由蘇玉慧代為清償包
    括合迪公司之債務等情以觀，仍無從認為被告間所為上揭債
    權讓與係屬無償行為。綜上，原告主張被告總禾公司以系爭
    債權轉讓協議書、系爭債權轉讓補充協議書將債權讓與被告
    丙○○係屬無償行為，難以採認。 
  ㈡原告主張被告丙○○明知債權讓與有害於債權人（原告）之權
    利等情，為被告丙○○所否認。而原告主張被告丙○○明知有害
    於債權等情，係以：被告丙○○為總禾公司實際負責人余貴秋
    之配偶、總禾公司登記負責人之母，且為總禾建材行負責人
    ，與原告一同簽立系爭訴訟委任契約及系爭增補契約，對於
    原告與被告總禾公司關於律師報酬之約定知悉甚詳等情，為
    其論據。經查，被告否認總禾建材行為系爭增補契約之當事
    人（亦即否認余貴秋代理總禾建材行簽立系爭增補契約），
    且總禾建材行並非系爭前案訴訟之當事人，原告復未舉證證
    明余貴秋係得總禾建材行之授權而簽立系爭增補契約，則原
    告以被告總禾建材行亦為系爭增補契約之當事人，而推論被
    告丙○○知悉原告與被告總禾公司間關於前案訴訟律師報酬或
    訴訟費用負擔之約定，已屬無據。且亦無從僅以「被告丙○○
    總禾建材行負責人」、「余貴秋係總禾公司實際負責人，被
    告丙○○係余貴秋之配偶」、「被告丙○○為總禾公司負責人乙○○之母」等關係，而推論被告丙○○對於原告與被告總禾建材
    行間關於律師報酬及訴訟費用負擔之約定及其履行情形、被
    告總禾公司之財產狀況等，均有所知悉，此外，原告並未提
    出其他確切證據證明被告丙○○明知其受讓債權有害於原告請
    求返還訴訟費用及執行費或律師報酬之債權，原告依民法第
    244條第2項規定，請求撤銷被告間上揭2次債權讓與行為，
    亦屬無據。
七、綜上所述，原告本件請求，於請求被告總禾公司給付461,38
    0元及自起訴狀繕本送達翌日即108年6月4日起（見本院卷第
    255頁）至清償日止，按年息百分之5計算之利息之範圍內，
    為有理由，應予准許。原告逾此範圍之請求，為無理由，應
    予駁回。
八、原告本件訴之聲明，將對於被告總禾公司請求給付金錢之部
    分，均列於先位聲明第⒈項及備位聲明第⒈項，惟原告先位聲
    明第⒈項及備位聲明第⒈項之部分，實際上係對於被告總禾公
    司之同一請求，並無先備位之關係，業如前述，僅原告對於
    被告2人「請求確認債權讓與行為無效」及「請求撤銷債權
    讓與行為」具有先、備位之關係。而本件原告「請求確認債
    權讓與行為無效」及「請求撤銷債權讓與行為」之部分既均
    無理由而應予駁回，是本判決主文第二項「原告其餘之訴駁
    回」，即包括駁回「原告請求被告總禾公司給付金錢超逾上
    開應准許範圍之部分」（原告先位聲明第⒈項及備位聲明第⒈
    項敗訴部分），及「原告請求確認債權讓與行為無效」（原
    告先位聲明第⒉項），及「原告請求撤銷債權讓與行為」（
    原告備位聲明第⒉項）之部分，併予敘明。
九、本件原告勝訴部分，所命給付未逾50萬元，爰依職權宣告假
    執行，並依被告之聲請宣告供擔保後得免為假執行。至於原
    告敗訴部分，假執行之聲請失所依附，併予駁回。
十、本件事證已臻明確，兩造其餘攻擊防禦方法及所提之證據，
    經審酌後認與判決之結果不生影響，爰不另一一論述，併此
    敘明。 
十一、依民事訴訟法第79條，判決如主文。
中　　華　　民　　國　　109 　年　　11　　月　　16　　日
                          法　官 高偉文
以上正本係照原本作成。
如對本判決上訴，須於判決送達後20日內向本院提出上訴狀。如
委任律師提起上訴者，應一併繳納上訴審裁判費。　　　　　
中　　華　　民　　國　　109 　年　　11　　月　　16　　日
                          書記官  王人俊